【裁判字號】    95,訴,1672
【裁判日期】    951227
【裁判案由】    殺人未遂等
【裁判全文】
臺灣高雄地方法院刑事判決              95年度訴字第1672號
公  訴  人  臺灣高雄地方法院檢察署檢察官
被      告  戊○○
選任辯護人  楊瀚濤律師
            賴玉山律師
            邱佩芳律師
上列被告因殺人未遂等案件，經檢察官提起公訴（95年度偵字第
8837號），本院判決如下：
    主  文
戊○○連續傷害人之身體，處有期徒刑柒月。
被訴毀損罪部分無罪。
    事  實
一、戊○○（原名曾鴻章）於民國95年3 月20日晚上9 時5 分許
    ，至位於高雄市苓雅區○○○路107 號之「高雄市西區拖吊
    保管場」（高雄市政府委託民間經營之拖吊場）取車時，因
    不滿其所駕駛之車牌號碼為ZT-5728 號之自用小客車遭拖吊
    ，而與上開拖吊場員工己○○發生口角及肢體衝突，竟基於
    傷害之概括犯意，手持不明短刀1 把（未扣案，非槍砲彈藥
    刀械管制條例規定之刀械），先朝己○○左側後腰部刺1 刀
    （長2 公分、寬1 公分、深5 公分）後，又以上開短刀朝前
    來勸解之拖吊場員工甲○○左側後腰部刺1 刀（長2.5 公分
    、寬0.8 公分、深4 公分）及朝丁○○左胸外側近腋下部刺
    1 刀（長1.8 公分、寬0.7 公分、深7 公分）、左側腰部外
    側刺1 刀（長2.4 公分、寬0.8 公分、深2 公分），致己○○受有左腹穿刺傷，丁○○受有左側胸部及左側腹部穿刺傷
    、左側血胸，甲○○受有左側腰部穿刺傷等傷害。後戊○○見對方人數眾多，返回上開自用小客車駕車逃離現場，並
    於途中將上開不明短刀丟棄（已無法尋獲）後駕車至警局投
    案，己○○、丁○○及甲○○則經送醫救治。
二、案經己○○、甲○○及丁○○訴由高雄市政府警察局苓雅分
    局報請臺灣高雄地方法院檢察署檢察官偵查起訴。
    理  由
壹、有罪部分：
一、本案關於證據能力之認定：
  (一)按被告以外之人於偵查中向檢察官所為陳述，除顯有不可信
    之情況者外，得為證據，刑事訴訟法第159 條之1 第2 項定
    有明文。偵查中對被告以外之人所為之偵查筆錄，或被告以
    外之人向檢察官所提之書面陳述，性質上均屬傳聞證據。惟
    現階段刑事訴訟法規定檢察官代表國家偵查犯罪、實施公訴
    ，依法其有訊問被告、證人及鑑定人之權，證人、鑑定人且
    須具結，而實務運作時，檢察官偵查中向被告以外之人所取
    得之陳述，原則上均能遵守法律規定，不致違法取供，其可
    信度極高，自得為證據。
  (二)經查，本件證人己○○、甲○○、丁○○、丙○○於檢察官
    偵查中所為之證述，性質上雖屬傳聞證據，惟係偵查中向檢
    察官所為之證述，並經具結，且無顯有不可信之情況，衡諸
    上開規定，自具有證據能力。
二、實體部分：
  (一)訊據被告戊○○固坦承有於上揭時、地持刀傷害告訴人己○○、甲○○及丁○○（下稱告訴人己○○等3 人），惟辯稱
    ：伊是被打後才拾起地上刀子揮舞，是正當防衛，又伊開車
    從拖吊保管場離去後，有到民權派出所自首云云。惟查：
  １、上揭事實，業據證人即告訴人丁○○、己○○、甲○○於
      檢察官偵查中及本院審理時證稱甚詳（見偵卷第116 至12
      0 頁、本院卷第59至76頁），並經證人丙○○於檢察官偵
      查中及本院審理時證述在卷（見偵卷第73頁、本院卷第10
      6 至111 頁），另被告亦坦承案發當日有發生口角，也有
      打及傷到告訴人己○○等3 人等情（見本院卷第38、39、
      162 、166 頁），復有阮綜合醫院診斷證明書3 份、阮綜
      合醫院95年3 月31日阮醫教字第09500001545 號函、照片
      21幀（見偵卷第37、38、57頁、第88至93頁、第105 至10
      7 頁），事證明確。
  ２、被告雖辯稱：伊是被打後才拾起地上刀子揮舞，是正當防
      衛云云。然而：
    (1)按正當防衛必須對於現在不法之侵害始得為之，侵害業已
      過去，即無正當防衛可言。至彼此互毆，又必以一方初無
      傷人之行為，因排除對方不法之侵害而加以還擊，始得以
      正當防衛論。故侵害已過去後之報復行為，與無從分別何
      方為不法侵害之互毆行為，均不得主張防衛權（最高法院
      30年上字第1040號判例意旨參照）。是互毆係屬多數動作
      構成單純一罪而互為攻擊之傷害行為，縱令一方先行出手
      ，而還擊一方在客觀上茍非單純僅對於現在不法之侵害為
      必要排除，其所為反擊行為，因其本即有傷害之犯意存在
      ，自無主張正當防衛之餘地。
    (2)經查，被告與告訴人己○○有肢體衝突，被告有拿刀出來
      ，先向告訴人己○○腹部刺1 刀，告訴人丁○○、甲○○
      前往勸架，亦分遭被告刺了2 刀、1 刀等情，業據證人丁○○於本院審理時證稱詳確在卷（見本院卷第60至64頁）
      。又證人己○○於本院審理時亦證稱：我跟他（被告）在
      收費室肩膀擦撞，他就反過來撞我，我就覺得肚子邊有點
      痛，我就把他抓起來，後來我同事甲○○、丁○○見狀要
      制止，發覺我們3 個人都有受傷等語（見本院卷第65頁）
      ，另證人甲○○於本院審理時復證稱：被告當日有跟己○○在大門口吵架，我們勸他說不會寫就叫朋友幫忙，就看
      到被告與己○○在出入的地方有碰撞，看到他們衝突拉扯
      ，丁○○先去勸架拉開，我最後過去等語（見本院卷第71
      頁），足見被告於案發當日確有與告訴人己○○發生口角
      及互相肢體衝突。另告訴人己○○所受左側後腰部刺傷長
      2 公分、寬1 公分、「深5 公分」，告訴人丁○○所受左
      胸部外側近腋下刺傷長1.8 公分、寬0.7 公分、「深7 公
      分」，告訴人甲○○左側後腰部刺傷長2. 5公分、寬0.8
      公分、「深4 公分」，有診斷證明書3 份附卷可憑（見偵
      卷第105 至107 頁），是由告訴人己○○等3 人所受傷勢
      「位置」及「深度」，被告顯非係為自衛或不小心揮舞所
      劃傷，而已有故意傷害之意，實屬灼然甚明，則衡諸上開
      說明，自不該當正當防衛，是被告上開所辯，為犯後卸責
      之詞，不足採信。
  ３、被告另辯稱：伊開車從拖吊保管場離去後，有到民權派出
      所自首云云。惟查，案發當日，在高雄市政府警察局苓雅
      分局民權派出所，詢問被告之警員乙○○係於95年3 月20
      日晚上9 時30分許接獲同仁通知西區拖吊場有事故，要其
      返回派出所，而其隨即於當日晚上9 時32分許返回派出所
      ，見到被告車停在派出所前面，後於同日晚上9 時40分告
      知被告所涉犯罪名並逕行逮捕被告等情，業據證人乙○○
      於本院審理時證稱在卷（見本院卷第112 頁），並有高雄
      市政府警察局苓雅分局刑事案件通知1 份在卷可佐（見偵
      卷第31頁）。而西區拖吊場人員前已於95年3 月20日晚上
      9 時23分許即已撥打110 電話報案，並由高雄市政府警察
      局苓雅分局勤務指揮中心獲報後立即指派民權路派出所警
      網前往處理，而警員於當日晚上9 時25分許到達現場發現
      拖吊場內3 位工作人員丁○○、己○○、甲○○受傷而協
      助送醫，係嫌疑人曾鴻章（即被告戊○○）不滿車被拖吊
      ，撞門而出等情，有高雄市政府警察局苓雅分局95年11月
      2 日高市警苓分偵字第0950023896號函及隨函所附派出所
      受理各類案件紀錄表1 份在卷可憑（見本院卷第133 、13
      4 頁），是被告開車至民權派出所投案及供述犯罪事實前
      ，警員既已知悉被告為犯罪嫌疑人及犯罪事實，自不符合
      刑法第62條對於未發覺之罪自首之規定，從而，被告上開
      所辯，亦非可採。
  ４、綜上所述，被告有事實欄所載犯行，事證明確，被告上開
      所辯，為犯後飾卸之詞，不足採信，其犯行堪以認定，應
      依法論科。
  (二)至公訴意旨雖認被告係基於殺人之概括犯意，以刀刺告訴人
    己○○等3 人，應構成殺人未遂等語。惟按殺人罪之成立，
    須於實施加害行為之時，即有使人喪失生命之故意，始足當
    之（最高法院48年度台上字第33號判例意旨參照）。亦即殺
    人未遂罪與傷害罪之最主要區別在於行為人主觀犯意之不同
    ，行為人除蓄意戕害他人之生命已臻明確外，仍須由行為人
    行為時之客觀情狀，以認定其犯意之所在。換言之，行為人
    事前之仇隙是否足以引起其殺人之動機，行為當時之手段是
    否猝然致被害人難以防備，攻擊時之力勁是否猛烈足資使人
    斃命，被害人之傷勢如何，攻擊後之後續動作是否意在取被
    害人性命等，均足據為論斷行為人內心主觀之犯意，究為殺
    人抑係傷害之標準。經查，告訴人己○○、甲○○、丁○○
    遭刺傷之深度雖非淺（分別為5 公分、7 公分及4 公分、7
    公分），並經醫院發病危通知單，然參以被告持刀刺傷黃見
    材等3 人之部位，均非人體極易致命之要害如頸部大動脈、
    心臟、肺臟等部位，而係左側後腰部、左側腰部外側、左胸
    外側近腋下，且告訴人己○○等3 人上開所受傷勢，亦非重
    大不治或難治之傷害，並均約1 星期左右即已出院，亦有院
    綜合醫院95年3 月31日函1 份在卷可佐（見偵卷第57頁），
    又除告訴人丁○○遭被告刺2 刀外，其餘2 位告訴人亦均僅
    遭被告刺1 刀，足見被告傷害告訴人己○○等3 人時，並無
    猛烈使人斃命之意。另衡以被告與告訴人己○○等3 人於本
    案發生前互不認識，事前自無仇隙，於案發當日，係因被告
    不滿所駕駛之自用小客車於拖吊後有毀損，而先與告訴人己○○發生口角及互毆，復與前往勸架之告訴人甲○○、丁○○發生肢體拉扯，因一時衝動而持刀刺傷告訴人己○○等3
    人，是被告與告訴人己○○等3 人既前均無深仇大恨，渠等
    上開偶發衝突嫌隙，亦尚不足引發被告強取告訴人己○○等
    3 人性命之動機。復佐以告訴人己○○等3 人遭被告持刀刺
    傷退開後，被告後續亦未持刀追砍或刺傷告訴人己○○等3
    人等情加以綜合判斷，被告顯無置告訴人己○○等3 人於死
    之決意，而僅係基於傷害之犯意為之，當可認定。從而，上
    開公訴意旨認被告係觸犯殺人未遂罪，容有誤會，尚非可採
    。
  (三)按行為後法律有變更者，適用行為時之法律。但行為後之法
    律有利於行為人者，適用最有利於行為人之法律，刑法第2
    條第1 項定有明文。另於比較時應就罪刑有關之共犯、未遂
    犯、想像競合犯、牽連犯、連續犯、結合犯，以及累犯加重
    、自首減輕暨其他法定加減原因（如身分加減）與加減比例
    等一切情形，本於統一性及整體性原則，綜其全部罪刑之結
    果而為比較（最高法院95年5 月23日第8 次刑事庭會議決議
    內容參照）。查被告行為後，如附表所示之法律業經變更，
    並於95年7 月1 日施行，玆經比較結果，裁判時法並未較為
    有利，從而應依刑法第2 條第1 項前段規定，適用行為時法
    。核被告所為係犯刑法第277 條第1 項之普通傷害罪。公訴
    意旨認被告觸犯殺人未遂罪，容有未洽，已如前述，惟上開
    傷害與殺人2 罪名間，係屬同一社會事實，爰予變更起訴法
    條。被告先後傷害告訴人己○○、甲○○、丁○○之犯行，
    時間緊接，方法相同，所犯復為構成要件相同之罪名，顯係
    基於概括犯意反覆為之，應依行為時刑法第56條連續犯規定
    論以一罪，並依法加重其刑。茲審酌被告前無犯罪前科紀錄
    ，有臺灣高等法院被告前案紀錄表1 份在卷可按，素行尚佳
    ，其僅因不滿所駕駛之自用小客車遭拖吊後有毀損，竟於其
    與告訴人己○○發生口角及肢體衝突後，持刀刺傷告訴人黃
    見材等3 人，致告訴人己○○等3 人分別受有上開事實欄所
    載傷勢，且傷勢非輕，另衡以被告犯後否認犯行，且迄未與
    告訴人己○○等3 人達成和解，難認已有知錯悔改之意，態
    度不佳及其犯罪之動機、目的、手段、智識程度、生活狀況
    等一切情狀，量處如主文所示之刑。至被告持以傷害告訴人
    己○○等3 人之不明短刀，並未扣案，而參酌被告及告訴人
    己○○、甲○○所述，上開短刀類似折疊刀，長約10公分左
    右，當非槍砲彈藥刀械管制條例所規定之刀械，而非違禁物
    ，又上開刀械復已遭被告丟棄，案發後經被告帶同警方前往
    尋找，仍無法尋獲等情，業據被告於警詢中供述在卷（見偵
    卷第9 頁），故不為沒收之諭知，附此敘明。
  (四)公訴意旨雖另以：高雄市西區拖吊保管場係高雄市政府委託
    民間經營之拖吊場，而告訴人己○○、丁○○、甲○○受僱
    於上開拖吊保管場，當時正在執行市政府委託之職務，因認
    被告另涉有刑法第135 條第1 項妨害公務罪嫌等語。惟查，
    民間拖吊業者與執勤員警共同執行「拖吊違規車輛」時，該
    執行拖吊之拖吊人員，固屬修正前刑法第10條第2 項所稱依
    法令從事於公務之人員（修正後則屬第10條第2 項第2 款受
    地方自治團體依法委託，從事與委託機關權限有關之公共事
    務者），若對之為強暴脅迫行為，即屬對於公務員依法執行
    職務時，施強暴脅迫，而觸犯妨害公務罪嫌。惟違規車輛若
    已拖吊至拖吊場內保管時，拖吊業者僅係基於私法上契約關
    係保管違規拖吊之車輛。又告訴人己○○是負責拖吊場大門
    管制、告訴人甲○○是拖吊場內維修師傅、告訴人丁○○是
    拖吊場主任，渠等僅負責拖吊車輛之保管，對於拖吊部分是
    交通員警在取締，收費是由收費室內之交通局雇員負責等情
    ，亦據證人丁○○於本院審理時證稱在卷（見本院卷第60、
    61 頁 審判筆錄）。是告訴人己○○等3 人雖係拖吊保管場
    之員工，惟渠等職務僅係保管違規拖吊之車輛，已非依法令
    執行公務之人員，被告加以傷害，自不另構成妨害公務罪，
    而本應為被告無罪之諭知，惟公訴意旨認此部分與前揭論罪
    科刑部分有想像競合犯關係，屬裁判上一罪，爰不另為無罪
    之諭知。
貳、無罪部分：
一、公訴意旨另以：被告戊○○於95年3 月20日晚上9 時23分許
    ，在高雄市苓雅區○○○路107 號「高雄市西區拖吊保管場
    」，另基於毀損他人之物之犯意，駕車衝撞上開拖吊場之大
    門逃逸，致該大門不堪使用，足以生損害於上開拖吊場。因
    認被告另涉有刑法第354 條毀損罪嫌等語。
二、按因避免自己或他人生命、身體、自由、財產之緊急危難而
    出於不得已之行為，不罰，刑法第24條第1 項前段定有明文
    。經查，被告與告訴人己○○等人發生前述肢體衝突後，因
    見對方人多，且自身亦有受傷，乃返回自用小客車欲駕車逃
    離現場，告訴人己○○等人見狀，乃加以攔阻及告訴人己○○持鐵椅等物攻擊被告所駕自用小客車等情，業據被告辯稱
    甚詳在卷，核與證人丁○○於本院審理時證稱：我們就試圖
    用鐵椅把被告攔下來等語（見本院卷第63頁），證人甲○○
    於本院審理時證稱：被告開車要走的時候，己○○拿椅子要
    擋被告，被告車子的擋風玻璃因而砸毀等語（見本院卷第75
    頁）及證人黃翌晉於本院審理時證稱：拖吊場人員在吵完架
    後，於被告要逃離現場時砸被告車子等語（見本院卷第159
    頁），並有臺灣看守所95年3 月27日高所衛字第0951000130
    號函及隨函所附臺灣高雄第二監獄收容人入監（所）前受傷
    、患病自述登記簿1 份在卷可稽（見本院卷第84、85頁）及
    被告所駕自用小客車前擋風玻璃破裂、拖吊場大門等照片21
    幀在卷可佐（見偵卷第37、38頁、第88至93頁），自堪信為
    真實。是被告在上開已遭告訴人己○○等人攔阻及告訴人己○○以鐵椅等物敲打被告所駕自用小客車情形下，其開車衝
    撞拖吊保管場大門，意為逃離現場，以免車輛繼續遭破壞及
    遭告訴人己○○等人傷害，應堪認定。則被告為避免身體、
    財產之緊急危難，出於不得已而毀損拖吊保管場大門之行為
    ，核屬緊急避難行為，亦未逾必要之程度，應屬不罰。從而
    ，被告上開被訴毀損罪部分，自應為無罪之諭知。
據上論斷，應依刑事訴訟法第299 條第1 項前段、第300 條、第
301 條第1 項前段，刑法第2 條第1 項前段、第56條（行為時）
、第277 條第1 項，罰金罰鍰提高核準條例第1 條前段，判決如
主文。
本案經檢察官庚○○到庭執行職務。
中    華    民    國    95    年    12    月    27    日
                  鳳山刑事第一庭審判長法  官  黃三友
                                      法  官  陳盈吉
                                      法  官  林永村
以上正本證明與原本無異。
如不服本判決，應於判決送達後10日內，向本院提出上訴狀。
中    華    民    國    95    年    12    月    27    日
                                      書記官  李祥銘
附表一：
┌──┬───────┬───────┬───────┬────┐
│比較│行為時法（95年│裁判時法（95年│比較結果      │備註    │
│內容│7 月1 日前之刑│7 月1 日生效之│              │        │
│    │罰法律）      │刑罰法律）    │              │        │
├──┼───────┼───────┼───────┼────┤
│連續│刑法第56條：連│已刪除。      │依行為時法以一│        │
│犯  │續數行為而犯同│              │罪論，但得加重│        │
│    │一之罪名者，以│              │其刑至二分之一│        │
│    │一罪論。但得加│              │，而依裁判時法│        │
│    │重其刑至二分之│              │則應數罪併罰。│        │
│    │一            │              │比較結果以行為│        │
│    │              │              │時法較有利於被│        │
│    │              │              │告。          │        │
├──┼───────┼───────┼───────┼────┤
│刑法│罰金：（銀元）│罰金：新臺幣10│裁判時法罰金刑│上開修正│
│第33│1 元以上。    │00元以上，以百│之最低度刑提高│影響刑法│
│條第│              │元計算之。    │為新臺幣1000元│第277 條│
│5 款│              │              │。是以行為時法│第1 項中│
│    │              │              │較有利於被告。│關於罰金│
│    │              │              │              │刑最低度│
│    │              │              │              │。      │
├──┴───────┴───────┴───────┴────┤
│比較結果：                                                    │
│裁判時法並未較有利於被告。從而，應依刑法第2 條第1 項前段規定，│
│適用行為時之法律。                                            │
└───────────────────────────────┘
附錄本判決論罪之法條：
中華民國刑法第277條
（普通傷害罪）
傷害人之身體或健康者，處3 年以下有期徒刑、拘役或1 千元以
下罰金。
犯前項之罪因而致人於死者，處無期徒刑或7 年以上有期徒刑；
致重傷者，處3 年以上10年以下有期徒刑。


司法院資訊處製作；財團法人民間司法改革基金會備份。
